臺灣高等法院刑事判決
110年度上訴字第2139號
上  訴  人  
即  被  告  李雷仁


選任辯護人  謝世瑩律師
上列上訴人即被告因違反毒品危害防制條例等案件，不服臺灣新
北地方法院109年度訴字第1230號，中華民國110年2月25日第一
審判決（起訴案號：臺灣新北地方檢察署109年度偵字第35912號
、第31670號），提起上訴，本院判決如下：
    主  文
原判決關於意圖供製造毒品之用而栽種大麻罪部分撤銷。
李雷仁犯意圖供製造毒品之用而栽種大麻罪，處有期徒刑壹年陸
月。扣案如附表編號2所示之物均沒收；附表編號3所示之物均沒
收銷燬之。
其他上訴駁回。
上開撤銷改判與上訴駁回部分所處之刑，均緩刑伍年，並應於本
判決確定之日起陸個月內，向公庫支付新臺幣拾萬元。
    事  實
一、李雷仁明知大麻種子係行政院依懲治走私條例授權公告之管
    制進出口物品，未經許可，不得擅自私運進口，且依毒品危
    害防制條例之規定，不得意圖供栽種而運輸及持有大麻種子
    ，亦不得供製造毒品之用而栽種大麻，竟先後為下列犯行：
　㈠基於意圖供栽種之用而運輸大麻種子及私運管制物品進口之
    犯意，於民國109年5月間某日，以其所有如附表編號1所示
    之手機連結網際網路，自國外網站https://seed-city.com
    （下稱種子城網站）訂購大麻種子6顆，並以比特幣支付新
    臺幣（下同）4,800元之對價後，利用不知情之貨運人員以
    國際航空快遞方式，將上開大麻種子自不詳地點私運入境進
    口，再由不知情之貨運人員於109年6月間，運送至李雷仁之
    新北市○○區○○路000號2樓住處，因此取得大麻種子6顆。
　㈡另基於意圖供製造毒品之用而栽種大麻之犯意，自109年7月
    間某日起至同年8月12日為警查獲止，在其新北市○○區○○路0
    ○0號公司內，依照網路習得之栽種大麻方法，以其所有如附
    表編號2所示設備，栽種上開大麻種子，並成功培育2 顆大
    麻種子成長至植株階段。
二、嗣於109年8月12日9時20分許，經警持搜索票前往李雷仁上
    開住處搜索，扣得如附表編號1所示之手機2支；另徵得李雷
    仁同意，在其公司搜索扣得如附表編號2所示之栽種大麻設
    備，以及如附表編號3所示之大麻活株2株，因而查悉上情。
三、案經桃園市政府警察局刑事警察大隊報請臺灣新北地方檢察
    署檢察官偵查起訴。
    理  由
壹、證據能力方面：
一、按被告以外之人於審判外之言詞或書面陳述，除法律有規定
    者外，不得作為證據，刑事訴訟法第159條第1項固定有明文
    。惟被告以外之人於審判外之陳述，雖不符同法第159條之1
    至同條之4之規定，而經當事人於審判程序同意作為證據，
    法院審酌該言詞或書面陳述作成時之情況，認為適當者，亦
    得為證據；又當事人、代理人或辯護人於法院調查證據時，
    知有第159條第1項不得為證據之情形，而未於言詞辯論終結
    前聲明異議者，視為有前項之同意，同法第159條之5第1項
    、第2項亦有明文規定。經查，本判決下列所引用之被告以
    外之人於審判外之陳述，檢察官、上訴人即被告李雷仁（下
    稱被告）、辯護人於本院準備程序及審理中，均已表示「證
    據能力沒有意見」等語明確（本院卷第80至82、99、100頁
    ），迄本院言詞辯論終結前，亦未就證據能力聲明異議；本
    院審酌該些傳聞證據製作時之情況，尚無違法不當及證明力
    明顯過低之瑕疵，亦認以之作為證據要屬適當，爰依刑事訴
    訟法第159條之5第2項之規定，認均有證據能力。
二、本判決所引用之非供述證據，並無證據顯示係公務員違背法
    定程序所取得，亦無顯不可信之情況，且經本院於審理期日
    逐一提示而為合法調查，自亦得作為本案認定犯罪事實之證
    據。　　
貳、實體方面：
一、認定犯罪事實所憑之證據及理由：
　　上開犯罪事實，業據被告於警詢、偵查、原審及本院準備程
    序、審理時均自白不諱（109年度偵字31670號卷《下稱偵查
    卷㈠》第5至12、61至66頁，原審卷第54、82頁，本院卷第82
    、102頁），並有臺灣新北地方法院109年聲搜字第1447號搜
    索票、桃園市政府警察局刑事警察大隊搜索扣押筆錄、扣押
    物品目錄表、自願搜索同意書、現場及大麻植株照片、被告
    手機群組及對話紀錄截圖、桃園市政府警察局刑事警察大隊
    109年10月7日數位勘察紀錄及偵查報告在卷可稽（109年度
    偵字35912號卷《下稱偵查卷㈡》第19至25、29至35、45、46、
    53、55至77、95至111頁，109年度他字第5551號卷第5至14
    頁），並有如附表各編號所示之物扣案可證。又被告播種培
    育之大麻植株2株，經鑑定結果，確實檢驗出第二級毒品成
    分大麻酚乙節，亦有詮昕科技股份有限公司毒品原物檢驗報
    告（下稱大麻植株鑑定書）存卷供憑（偵查卷㈡第51頁）。
    綜合上開各項補強證據，足認被告之前揭任意性自白，確與
    事實相符，值堪採信。從而本案事證明確，被告之犯行堪予
    認定。
二、論罪及刑之加重減輕事由：
　㈠就犯罪事實欄一、㈠部分：
　　⑴按大麻種子係毒品危害防制條例第13條第2項、第14條第4
      項所列禁止意圖供栽種之用而運輸及禁止持有之物品，亦
      屬行政院依懲治走私條例第2條第3項授權而公告之管制進
      出口物品。又毒品危害防制條例所稱之運輸，並非以已否
      運抵目的地為區別犯罪既遂或未遂之標準，應以已否起運
      離開現場為準，如已起運離開現場，其運輸行為即已既遂
      ，不以到達目的地為必要；至私運管制物品進口之既遂、
      未遂，則應以已否進入國界為準。
　　⑵被告以國際航空快遞方式，將其在國外網站購買之大麻種
      子自不詳地點運送入境，再送至其位於新北市中和區上址
      住處，核其所為，係犯懲治走私條例第2條第1項之私運管
      制物品進口罪，以及毒品危害防制條例第13條第2項意圖
      供栽種之用而運輸大麻種子罪。被告利用不知情之貨運人
      員運送大麻種子，為間接正犯。其持有大麻種子之低度行
      為，為意圖供栽種之用而運輸大麻種子之高度行為所吸收
      ，不另論罪。又被告以單一運輸行為，同時觸犯上開2罪
      名，為想像競合犯，應依刑法第55條規定，從較重之私運
      管制物品進口罪1罪處斷。
　㈡犯罪事實欄一、㈡部分：
　　⑴毒品危害防制條例第12條第2項之意圖供製造毒品之用而栽
      種大麻罪，其所謂「栽種」，係指播種、插苗、移栽、施
      肥、灌溉、除草、收獲等一系列具體行為之總稱，只要行
      為人參與其中之一種活動，即屬栽種。至於栽種行為之既
      、未遂，應以栽種毒品有無出苗而定。換言之，只要行為
      人主觀上有供製造毒品之用之意圖，著手於大麻栽種而有
      出苗之行為，即屬既遂，無待乎大麻成長至可收成之程度
      ，始謂既遂。
　　⑵被告取得前述大麻種子後，依照網路習得之栽種方法播種
      培育，其中2顆已出苗成株，故核其所為，係犯毒品危害
      防制條例第12條第2項之意圖供製造毒品之用而栽種大麻
      罪。其持有大麻種子之低度行為，為意圖供製造毒品之用
      而栽種大麻之高度行為所吸收，不另論罪。
　㈢被告於109年5、6月間私運大麻種子進口，再於109年7月間播
    種栽種，可見其所犯私運管制物品進口及意圖供製造毒品之
    用而栽種大麻2罪間，時序上先後有別，期間相隔至少月餘
    ，行為態樣及保護法益亦迥不相同，「私運」與「栽種」復
    無行為局部重疊之情形可言，足認係犯意各別，行為互殊，
    應分論併罰。起訴書認上開2罪屬一行為觸犯數罪名之想像
    競合犯，容有未洽。
　㈣刑之減輕：
　　⑴按「毒品危害防制條例第12條第2項規定：『意圖供製造毒
      品之用，而栽種大麻者，處5年以上有期徒刑，得併科500
      萬元以下罰金』。依上揭規定，不論行為人犯罪情節之輕
      重，至少應量處5年以上有期徒刑。個案縱有犯罪情節輕
      微、顯可憫恕之情形，法院適用刑法第59條規定予以酌減
      其刑，仍應量處有期徒刑2年6月以上，無從具體考量行為
      人所應負責任之輕微，為易科罰金或緩刑之宣告，尚嫌情
      輕法重，致罪責與處罰不相當。上開規定對犯該罪而情節
      輕微者，未併為得減輕其刑或另為適當刑度之規定，於此
      範圍內，對人民受憲法第8條保障人身自由權所為之限制
      ，與憲法罪刑相當原則不符，有違憲法第23條比例原則。
      相關機關應自本解釋公布之日（即109年3月20日）起1年
      內，依本解釋意旨修正之；逾期未修正，其情節輕微者，
      法院得依本解釋意旨減輕其法定刑至二分之一」，業據司
      法院釋字第790號解釋在案，且相關機關迄今尚未完成上
      開條文之修正，自該解釋公布之日起算，已逾1年。
　　⑵經查，被告播種之大麻種子，僅2顆出苗成株，數量不多，
      栽種期間亦僅約1個月，時間尚短，且始終由其培育看照
      ，並未假手他人或流入市面，對社會造成之危害不大，犯
      罪情節要屬輕微，相關機關又迄未依司法院釋字第790號
      解釋意旨完成上開條文之修正，本院自得逕依該解釋意旨
      ，就被告意圖供製造毒品之用而栽種大麻罪部分，減輕其
      刑，以符罪刑相當。
　　⑶又同為栽種大麻之人，其原因動機不一，犯罪情節未必盡
      同，或有大規模栽種以圖製造毒品生產，俾轉售牟利者，
      亦有小量植栽、製造僅為供己施用者，所造成之危害社會
      程度自明顯有別，是倘依其情狀處以相當之有期徒刑，即
      足以懲儆，並可達防衛社會之目的者，自非不可依被告之
      客觀犯行與主觀惡性加以考量其情狀是否足堪憫恕之處，
      而適用刑法第59條規定酌減其刑，期使個案裁判之量刑，
      能斟酌至當，符合比例原則。被告意圖製造毒品而栽種大
      麻之犯罪情節輕微，業如前述，且依被告供承：伊並未施
      用過大麻，是因為網路上聽說吸食大麻很舒服、可以紓壓
      ，所以想自己種來試用看看等情（偵查卷㈠第11、63頁）
      ，可見被告係因一時好奇而觸法，與意圖製造毒品牟利而
      大規模種植之情形迥異，縱使依司法院釋字第790號解釋
      意旨，將毒品危害防制條例第12條第2項之法定刑減輕至
      二分之一，而判處最低刑度有期徒刑2年6月，猶嫌過重，
      此部分確有情輕法重，堪予憫恕之情狀，爰依刑法第59條
      規定遞減輕其刑。
　　⑷至被告私運大麻種子進口部分，其犯罪之動機、目的、手
      段及侵害法益程度，並無客觀上足以引起一般同情之情事
      ；且懲治走私條例第2條第1項私運管制物品進口罪之法定
      刑為「7年以下有期徒刑，得併科3百萬元以下罰金」，亦
      即最輕法定本刑僅為有期徒刑2月，刑度不高，法院依個
      案具體情狀裁量定刑之審酌空間亦大，實無縱使科以法定
      最輕刑期仍嫌過重之情形，自無適用刑法第59條規定酌減
      其刑之必要，附此敘明。　　　
三、撤銷改判部分：
　㈠就意圖供製造毒品之用而栽種大麻部分，原審認被告犯行事
    證明確，因予論罪科刑並諭知沒收，固非無見。惟被告此部
    分犯罪情節要屬輕微，業如前述，原判決未及適用司法院釋
    字第790號解釋意旨減輕其刑，致被告之罪責與處罰不相當
    ，尚難認為妥適。故被告上訴意旨指摘此節，為有理由，自
    應由本院將原判決關於意圖供製造毒品之用而栽種大麻部分
    予以撤銷改判。
　㈡爰以被告之行為人責任為基礎，審酌其無視法律禁令，因一
    時好奇栽種大麻，意圖製造毒品供己施用，實屬不該，惟始
    終坦承犯行，犯後態度堪稱良好，且所栽種之大麻數量不多
    ，栽種時間亦短，復未曾交付他人或流入市面，所生危害尚
    屬輕微，兼衡其自承國中畢業、現從事水電工作、月薪約3
    萬元、需要照顧母親之智識程度及家庭經濟生活等一切情狀
    （原審卷第84頁，本院卷第103頁），改量處如主文第2項所
    示之刑。
　㈢扣案如附表編號2所示之溫濕度計1個、定時開關器1個、LED
    燈1組等設備，均係被告栽種大麻所用之物，業據被告供陳
    在卷（偵查卷第7、63頁），不問屬於犯罪行為人與否，均
    應依毒品危害防制條例第19條第1項規定宣告沒收。如附表
    編號3所示之大麻植株2株，經鑑定檢驗出第二級毒品大麻酚
    成分，亦如前述，自應依毒品危害防制條例第18條第1項前
    段諭知沒收銷燬之。
四、上訴駁回部分：
　㈠就私運管制物品進口部分，原判決以被告罪證明確，適用懲
    治走私條例第2條第1項、第11條、毒品危害防制條例第13條
    第2項、第19條第1項、刑法第11條、第55條等規定，審酌被
    告正值壯年，竟不思上進，無視法令而私運管制物品來臺，
    影響政府對於管制物品進口之管理，惟自始坦認犯行，兼衡
    其因好奇而購買大麻種子之犯罪動機，暨如前所述之智識程
    度、家庭經濟狀況等一切情狀，量處有期徒刑5月，並說明
    扣案如附表編號1所示之手機2支，乃被告所有，供其購買大
    麻種子並私運進口所用之物，應依毒品危害防制條例第19條
    第1項規定宣告沒收等語。經核其認事用法均無違誤，量刑
    及沒收之諭知亦屬允當，應予維持。
　㈡按刑法刪除牽連犯之規定後，於修正前原認屬於方法目的或
    原因結果之不同犯罪，並非當然成為想像競合犯，蓋一行為
    觸犯數罪名之想像競合犯，係指行為人以一個意思決定發為
    一個行為，而侵害數個相同或不同之法益，具備數個犯罪構
    成要件，成立數個罪名之謂，乃處斷上之一罪，其存在目的
    ，在於避免對於同一或局部重疊行為之不法要素予以過度評
    價，故所謂「同一行為」，係指所實行者為完全或局部同一
    之行為而言；換言之，必也行為人所實施之行為，具有完全
    或局部同一之情形，始得依想像競合犯論處，倘其行為並無
    局部重疊，著手實行階段亦有明顯區隔，依社會通念難認屬
    同一行為者，即應予分論併罰（最高法院105 年度台上字第
    1782號刑事判決意旨參照）。被告私運管制物品進口及意圖
    供製造毒品之用而栽種大麻之行為，時序上先後有別，期間
    相隔至少月餘，行為態樣及保護法益亦迥不相同，「私運」
    與「栽種」復無行為局部重疊之情形可言，足認係犯意各別
    ，行為互殊，應予分論併罰乙節，業據本院審認明確如前。
    被告上訴意旨猶執陳詞，主張其私運大麻種子進口之目的，
    是要將大麻種子栽種成株後，再取大麻葉加工吸食，故私運
    管制物品與意圖供製造毒品之用而栽種大麻之犯行間，具有
    方法目的關係及行為局部同一性，應依刑法第55條想像競合
    犯規定，從一重處斷云云，係就原判決已明確論述說明之事
    項，徒憑己意反覆爭執而已，故此部分之上訴為無理由，應
    予駁回。
五、緩刑之諭知：
　㈠被告前未曾因故意犯罪而受有期徒刑以上刑之宣告，有本院
    被告前案紀錄表在卷可考。其因一時失慮致罹刑典，惟始終
    坦承犯罪，頗見悔意，堪認經此偵審程序之教訓，當已知所
    警惕，信無再犯之虞。是以本院認上開撤銷改判及上訴駁回
    部分所處之刑，皆以暫不執行為適當，爰均諭知緩刑5年，
    以啟自新。
　㈡又為期被告能深刻記取教訓，強化正確法治觀念，避免因獲
    得緩刑之宣告而心存僥倖，並貢獻一己之力回饋社會，爰再
    依刑法第74條第2項第4款規定，命被告應於本判決確定後6
    個月內，向公庫支付10萬元，以期能改過自新，兼維法治。
    倘被告違反上開應行負擔之事項且情節重大，依刑法第75條
    之1第1項第4款、刑事訴訟法第476條等規定，其緩刑之宣告
    仍得由檢察官向該管法院聲請撤銷，附此敘明。
據上論斷，應依刑事訴訟法第368條、第369條第1項前段、第364
條、第299條第1項前段，毒品危害防制條例第12條第2項、第18
條第1項前段、第19條第1項，刑法第11條、第59條、第74條第1
項第1款、第2項第4款，司法院釋字第790號解釋意旨，判決如主
文。
本案經檢察官陳香君提起公訴，檢察官洪威華到庭執行職務。
中　　華　　民　　國　　110 　年　　11　　月　　10　　日
                  刑事第二十一庭審判長法　官  林怡秀
                                      法　官  胡宜如
                                      法　官  劉元斐
以上正本證明與原本無異。
如不服本判決，應於收受送達後20日內向本院提出上訴書狀，其
未敘述上訴之理由者並得於提起上訴後20日內向本院補提理由書
（均須按他造當事人之人數附繕本）「切勿逕送上級法院」。
                                      書記官  陳靜雅
中　　華　　民　　國　　110 　年　　11　　月　　10　　日
附錄：本案論罪科刑法條全文
毒品危害防制條例第12條
意圖供製造毒品之用，而栽種罌粟或古柯者，處無期徒刑或7年
以上有期徒刑，得併科新臺幣7百萬元以下罰金。
意圖供製造毒品之用，而栽種大麻者，處5年以上有期徒刑，得
併科新臺幣5百萬元以下罰金。
前二項之未遂犯罰之。
毒品危害防制條例第13條
意圖供栽種之用，而運輸或販賣罌粟種子或古柯種子者，處5年
以下有期徒刑，得併科新臺幣50萬元以下罰金。
意圖供栽種之用，而運輸或販賣大麻種子者，處2年以下有期徒
刑，得併科新臺幣20萬元以下罰金。
懲治走私條例第2條
私運管制物品進口、出口者，處7年以下有期徒刑，得併科新臺
幣3百萬元以下罰金。
前項之未遂犯罰之。
第1項之管制物品，由行政院依下列各款規定公告其管制品項及
管制方式：
一、為防止犯罪必要，禁止易供或常供犯罪使用之特定器物進口
    、出口。
二、為維護金融秩序或交易安全必要，禁止偽造、變造之各種貨
    幣及有價證券進口、出口。
三、為維護國民健康必要，禁止、限制特定物品或來自特定地區
    之物品進口。
四、為維護國內農業產業發展必要，禁止、限制來自特定地區或
    一定數額以上之動植物及其產製品進口。
五、為遵守條約協定、履行國際義務必要，禁止、限制一定物品
    之進口、出口。
附表
編號 扣   案   物   名   稱        備      註 1 手機2支（型號：IPHONE 7PLUS、IPHONE XR） 均為被告所有，供其聯絡私運大麻種子進口所用之物 2 溫濕度計1個、定時開關器1 個、LED燈1組 均為被告所有，供其種植大麻所用之設備 3 大麻植株2株 經鑑定檢驗出第二級毒品大麻酚成分